行  政  法  院  判  決                            八十七年度判字第九七二號
    再 審原 告  甲○○
    訴訟代理人  乙○○
    再 審被 告  經濟部中央標準局
右當事人間因新型專利異議事件，再審原告對本院中華民國八十六年十月三十日八十
六年度判字第二六九六號判決，提起再審之訴，本院判決如左︰
    主  文
再審之訴駁回。
    事  實
緣關係人三灃五金工業有限公司於民國八十四年八月十八日以其「自動復位之機車鎖
」包含鎖體、固定座、鎖桿、彈簧及鎖心構件，特徵在於鎖體上側固定座設一體相連
、概成鉤狀片體之鎖片及環片，鎖片具一穿孔，上側兩邊各形成擋片，配合環片固位
於前輪；鎖體槽道內之鎖桿設二嵌槽供鎖心連動之卡掣栓伸入卡掣，前段桿體套置彈
簧及設凸梢抵定彈簧，彈簧另端抵止於槽道端之凸緣，使鎖桿受彈簧推移自動復位等
情，向被告申請新型專利，經編為第00000000號審查（如附圖(三)），准予專
利。公告期間，再審原告以本案申請前已有相同之技術結構核准專利在先，係運用申
請前既有之技術與知識，未具增進功效，有違專利法第九十七條、第九十八條第一項
第一款、第二款及第二項規定云云，檢附申准在先之第00000000號「彎月形
滑動鑰匙鎖」新型專利案（以下稱引證一－如附圖(一)）及第00000000號「自
行車環狀鎖」新型專利案（以下稱引證二－如附圖(二)）公告影本，對之提起異議。案
經再審被告審查，為本案異議不成立之審定，發給八十五年九月三十日台專（判）
○五○一七字第一三七五六○號專利異議審定書。再審原告不服，循序提起一再訴願
，遞遭決定駁回，提起行政訴訟，復經本院以八十六年度判字第二六九六號判決駁回
其訴確定在案。茲再審原告以原判決有行政訴訟法第二十八條第一款規定之再審事由
，提起再審之訴。爰摘兩造訴辯意旨如次：
再審原告再審意旨略謂︰按專利法第九十七條規定「稱新型者，謂對物品之形狀、構
造或裝置之創作或改良」；惟同法第九十八條第二項復有明文「運用申請前既有之技
術或知識，而為熟習該項技術者所能輕易完成且未能增進功效時，不得准予新型專利
。」是依法意，新型專利所重者，除了合於實用外，重要的在於必須具有充分之新穎
性（即首創性），倘任何創作，僅係習知元件之轉用，且為一般熟悉此項技藝之業者
所易思及達成者，自不具新穎性，自然不符專利要件而獲准專利。本案（即被異議案
）之主要技術結構係設由鎖體１、固定座２、鎖桿３、彈簧４及鎖心５等構件所組成
，該鎖體１係由上、下殼體組合而成（相當於引證案一鎖殼與底座之結合），其二殼
體相對之內部形成前端具開口後端封閉之弧形槽道（相當於引證案一之鎖殼係呈彎
月形體槽），又其上殼體後半部外緣形成一剖槽（相當於引證案一之鎖殼槽邊開設
一條滑動槽）；固定座２係一概成鉤狀之一體片體，前側垂立一鎖片，後側垂立一
環片（相當於引證案一之支架Ｕ型槽狀），並使上殼體上側與固定座２以鉚釘６相
固結（相當於引證案一之支架底部設有數鉚釘孔，藉以和鎖殼鉚接）；一鎖桿３係一
弧形桿體（相當於引證案一之驅動栓係呈半月形狀），於後端固接一撥片（相當於
引證案一之驅動栓尾端適處開設一擋板槽，俾使擋板能固置於其上），並令鎖桿３容
置於鎖體１之槽道中（相當於引證案一之驅動栓係置於銷殼的彎月形體槽內），該
撥片適由鎖體１剖槽伸置外側（相當於引證案一之擋板伸出於鎖殼之滑動槽）；
如上所述，本案之主要技術結構皆與引證案一相同，而不具新穎性才是。其次，就本
案所揭露之技術手段而言：係在可使撥動撥片帶動鎖體１內之鎖桿３壓縮彈簧４而
呈弧形軌跡伸出插掣於前輪７輪輻間，並令鎖桿３後端之嵌槽適受鎖心５卡掣栓
之嵌掣而予固定，適藉以自鎖體１伸出之鎖桿３前段桿體限制前輪７無法轉動，而
具一鎖固作用，當鎖心５解掣令卡掣栓脫離鎖桿３嵌槽，鎖桿３即可藉彈簧４被
壓縮所預存之作用力推移，而自動內縮回鎖體１之槽道；而引證案一所示之技術手
段係在推動擋板於鎖殼之滑動槽移位，使擋板固設之驅動栓於鎖殼之彎月形體槽內移
動，並伸出鎖殼而扣入輪框內；而引證案二亦已揭露於彎月形鎖桿尾端加置彈簧，使
其彈回鎖桿，故本案所運用之技術手段為引證案一、二所共同揭露，而本案之創作目
的係在提供一種自動復位之機車鎖，然引證設輪輻，限制車輪無法轉動所達成之功效
，亦已見於引證案一、二；如上所述，本案所運用之技術手段、目的及達成之功效，
皆為引證案一、二所共同揭露無遺，而應不具新穎性與創作性。經由上述比較說明可
知，本案與引證案一具有等效組件，該等效組件的位置配置皆為互應，二案同為彎弧
形之鎖具，本案僅是將鎖殼與鎖桿做成圓桿狀，而引證案一則呈板體，而致原判決機
關有「引證一驅動栓呈半月形狀板體與本案不同」之駁語，而兩案所運用之技術結構
、功效可謂相同，而此種形狀上的差異非屬新型專利範疇，故此實為原判決偏離新型
專利案應針對其技術結構加以審核之規定；又原判決認為：引證案一未見如本案嵌槽
及配合之卡掣栓。惟查上述嵌槽、卡掣栓的鎖固技術並非本案所首創，僅屬既有技術
的簡單轉換，實不具創作性且又未能對操作上之功效有所增益，是以並不以使本案因
此而具可專利性；引證案二今雖為運用於自行車上，但與本案僅屬車種不同，但同是
為鎖固圓形車輪之鎖具，其結構上之運用並無因其車種（機車、自行車）不同而有異
，此由本案與引證案二之專利分類同屬B62H可更加驗證，故原判決以引證案二係自行
車環狀鎖與本案機車鎖為不同之使用對象為駁詞，顯有不妥。況引證案二旨在說明被
異議案鎖具內具彈簧使鎖桿可自動復位之技術、功效，係公知公用之技術手段，應不
具創作性，非供與本案做整體性結構之新穎性判斷比較者。綜上所陳，在在均顯示本
案係運用引證案一、二已公告公開之習用技術、構造作簡易轉用而成，其技術手段、
目的及功效皆已被揭露無遺，理應不具有「新穎創作性」，亦無任何特殊之改良進步
性，故很明顯顯示本案實已違反專利法第九十七條及九十八條諸項規定之情事。而已
相當明顯作之等效性替換，並無功效上之增進。足見本案僅為仿效引證案變更設計，
實不符新穎要件。原判決未察及此，即遽而論斷異議不成立之決定，顯有違誤。緣此
懇請鈞院再予本案詳加審酌，並僅速撤銷原處分及原決定等語。
再審被告答辯意旨略謂︰一、本件再審之訴之重點係指本案之主要技術結構與引證案
一相同，所運用之技術手段為引證案一、二所揭，不具新穎性、創作性。另指本案僅
是將鎖殼與鎖桿做成圓桿狀而引證一則呈板體，及指嵌槽、卡掣栓的鎖固技術並非本
案所首創，與引證二專利分類同屬B62H，本案鎖桿可自動復位係屬公知技術．．．從
而謂本案無功效增進，不符新穎要件云云。二、按專利法第九十七條規定：「稱新型
者，謂對物品之形狀、構造或裝置之創作或改良」。新型專利應以物品之整體構造審
究，而非僅就某部分之組件考量。經查本案自動復位之機車鎖係包含有鎖體、固定座
、鎖桿、彈簧及鎖心構件，其特徵在於：鎖體上側之固定座設有一體相連之鎖片及環
片、概成一鉤狀片體，其前側鎖片具一穿孔及於上側兩邊形成二擋片而適配環片固位
於前輪，另鎖體槽道內之鎖桿係適設二嵌槽供鎖心連動之卡掣栓伸入卡掣，且於前段
桿體套置彈簧及適設凸梢抵定彈簧，彈簧另端復抵止於槽道端之凸緣，藉以令鎖桿可
受彈簧推移自動復位者。而引證一彎月形滑動鑰匙鎖主要係由支架、鎖殼、驅動栓、
擋板、鑰匙片、上下鎖珠、彈簧及底座等組件鉚製而成，係藉驅動栓扣入輪框孔內、
擋板擋住前輪軸心，完成閉鎖動作者。結構上引證一係以鎖殼配合底座而容置一「扁
平驅動栓」，藉底座之鎖珠鎖掣，顯與本案利用一「具有弧形槽道」之鎖心而容置一
弧形「圓桿狀之鎖桿」，藉卡掣栓，嵌槽而予以鎖掣之結構、組合形態及技術手段並
不相同。又引證二係由上、下型結合而成之環形外殼本體、圓弧形鎖桿、螺旋彈簧、
鎖機構、製動片．．．等構件組成，然引證二並無揭示本案之固定座、鎖體及鎖桿之
相同構造，可見引證二之構造及組成亦不同於本案。由於引證案之組成，整體構造及
整體形態並不同於本案，實難謂本案不具新穎性、進步性。三、再審原告另執謂本案
僅是將鎖殼與鎖桿做圓桿狀。惟查本案所請為新型專利、新型乃對物品之形狀、構造
之創作或改良，本案之創作在形狀、構造已如前述並不同於引證案，亦誠如再審原告
所指引證案一係呈板體，很明顯係為不同之造形組件，況且新型並不僅以某部分之構
造而論斷其整體專利之創作性，乃應以整體構造所構成之功效審究。又本案之鎖桿係
呈弧形桿體並適設二嵌槽供鎖心連動之卡掣栓伸入卡掣，其前段桿體並套置彈簧，藉
以令鎖桿可受彈簧推移自動復位，仍具功效之增進，可達預期之創作功效，異議引證
案要難否定本案之新穎性、進步性。另本案雖分類屬B62H，但引證案二係用於自行車
，而本案則用於機車，使用對象物確係不同，再審原告之訴實不足採。綜上所述，本
局所為本案異議不成立之審定並無違法。再審原告之訴無理由，敬請駁回等語。
    理  由
按行政訴訟當事人對本院之判決提起再審之訴，必須具有行政訴訟法第二十八條所列
各款情形之一者，始得為之，而該條第一款所謂適用法規顯有錯誤者，係指原判決所
適用之法規與該案應適用之現行法規相違背或與解釋判例有所牴觸者而言，至於法律
上見解之歧異，再審原告對之縱有爭執，要難謂為適用法規錯誤，而據為再審之理由
。本院六十二年判字第六一○號著有判例。本件關係人三灃五金工業有限公司於八十
四年八月十八日以其「自動復位之機車鎖」包含鎖體、固定座、鎖桿、彈簧及鎖心構
件，特徵在於鎖體上側固定座設一體相連、概成鉤狀片體之鎖片及環片，鎖片具一穿
孔，上側兩邊各形成擋片，配合環片固位於前輪；鎖體槽道內之鎖桿設二嵌槽供鎖心
連動之卡掣栓伸入卡掣，前段桿體套置彈簧及設凸梢抵定彈簧，彈簧另端抵止於槽道
端之凸緣，使鎖桿受彈簧推移自動復位等情，向再審被告申請新型專利，經編為第0
0000000號審查，准予專利。公告期間，再審原告以本案申請前已有相同之技
術結構核准專利在先，係運用申請前既有之技術與知識，未具增進功效，有違專利法
第九十七條、第九十八條第一項第一款、第二款及第二項規定云云，檢附引證一及引
證二公告影本，對之提起異議。案經再審被告審查，為本案異議不成立之審定。再審
原告不服，循序提起行政訴訟，主張：依專利法第九十七條及第九十八條第二項之法
意，新型專利所重者，除了合於實用外，重要的在於必須具有充分之新穎性（即首創
性），倘任何創作，僅係習知元件之轉用，且為一般熟悉此項技藝之業者所易思及達
成者，自不具新穎性，自然不符專利要件而獲准專利。今被異議案（即本案）之主要
技術結構係設由鎖體、固定座、鎖桿、彈簧及鎖心等構件所組成，該鎖體係由上、下
殼體組合而成（相當於引證案一鎖殼與底座之結合），其二殼體相對之內部形成前端
具開口後端封閉之弧形槽道（相當於引證案一之鎖殼係呈彎月形體槽），又其上殼體
後半部外緣形成一剖槽（相當於引證案一之鎖殼槽邊開設一條滑動槽）；固定座係一
概成鉤狀之一體片體，前側垂立一鎖片，後側垂立一環片（相當於引證案一之支架Ｕ
型槽狀），並使上殼體上側與固定座以鉚釘相固結（相當於引證案一之支架底部設有
數鉚釘孔，藉以和鎖殼鉚接）；一鎖桿係一弧形桿體（相當於引證案一之驅動栓係呈
半月形狀），於後端固接一撥片（相當於引證案一之驅動栓尾端適處開設一擋板槽，
俾使擋板能固置於其上），並令鎖桿容置於鎖體之槽道中（相當於引證案一之驅動栓
係置於銷殼的彎月形體槽內），該撥片適由鎖體剖槽伸置外側（相當於引證案一之擋
板伸出於鎖殼之滑動槽）；如上所述，被異議案之主要技術結構皆與引證案一相同，
而不具新穎性才是。其次，就被異議案所揭露之技術手段而言：係在可使撥動撥片帶
動鎖體內之鎖桿壓縮彈簧而呈弧形軌跡伸出插掣於前輪輪輻間，並令鎖桿後端之嵌槽
適受鎖心卡掣栓之嵌掣而予固定，適藉以自鎖體１伸出之鎖桿前段桿體限制前輪無法
轉動，而具一鎖固作用，當鎖心解掣令卡掣栓脫離鎖桿嵌槽，鎖桿即可藉彈簧被壓縮
所預存之作用力推移，而自動內縮回鎖體之槽道；而引證案一所示之技術手段係在推
動擋板於鎖殼之滑動槽移位，使擋板固設之驅動栓於鎖殼之彎月形體槽內移動，並伸
出鎖殼而扣入輪框內；而引證案二亦已揭露於彎月形鎖桿尾端加置彈簧，使其彈回鎖
桿。故被異議案所運用之技術手段為引證案一、二所共同揭露。而被異議案之創作目
的係在提供一種自動復位之機車鎖，然引證案二所提供者亦為自動復位之鎖具與被異
議案相同；而被異議案利用鎖桿穿設輪輻，限制車輪無法轉動所達成之功效，亦已見
於引證案一、二；如上所述，被異議案所運用之技術手段、目的及達成之功效，皆為
引證案一、二所共同揭露無遺，而應不具新穎性與創作性。經由上述比較說明可知，
被異議案與引證案一具有等效組件，該等效組件的位置配置皆為互應，二案同為彎弧
形之鎖具，被異議案僅是將鎖殼與鎖桿做成圓桿狀，而引證案一則呈板體，而致原決
定機關有「引證一驅動栓呈半月形狀板體與本案不同」之駁語，兩案所運用之技術結
構、功效可謂相同，而此種形狀上的差異非屬新型專利範疇，故此實為原決定機關偏
離新型專利案應針對其技術結構加以審核之規定；又原決定機關認為：引證案一未見
如本案嵌槽及配合之卡掣栓。惟查上述嵌槽、卡掣栓的鎖固技術並非被異議案所首創
，僅屬既有技術的簡單轉換，實不具創作性且又未能對操作上之功效有所增益。是以
並不以使被異議案因此而具可專利性。引證二今雖為運用於自行車上，但與被異議案
僅屬車種不同，但同是為鎖固圓形車輪之鎖具，其結構上之運用並無因其車種（機車
、自行車）不同而有異，此由被異議案與引證案二之專利分類同屬B62H可更加驗證。
故原決機關以引證案二係自行車環狀鎖與本案機車鎖為不同之使用對象為駁詞，顯有
不妥。況引證案二旨在說明被異議案鎖具內具彈簧使鎖桿可自動復位之技術、功效，
係公知公用之技術手段，應不具創作性，非供與被異議案做整體性結構之新穎性判斷
比較者。綜上所陳，在在均顯示被異議案係運用引證案一、二已公告公開之習用技術
、構造作簡易轉用而成，其技術手段、目的及功效皆已被揭露無遺，理應不具有「新
穎創作性」，亦無任何特殊之改良進步性，故很明顯顯示被異議案實已違反專利法第
九十七條及九十八條諸項規定之情事，而已相當明顯足堪認定。雖然被異議案之部分
組件與引證案微異，惟此乃設計方式變更所作之等效性替換，並無功效上之增進。足
見被異議案僅為仿效引證案變更設計，實不符新穎要件。而原決定機關未察及此，即
遽而論斷異議不成立之決定，顯有違誤等語。原判決則以：「按稱新型者，謂對物品
之形狀、構造或裝置之創作或改良，為專利法第九十七條所規定。又公告中之新型，
任何人認有違反專利法第九十七條至第九十九條規定，而向專利專責機關提起異議者
，依同法第一百零二條第一項規定，除應備具異議書外，並應附具證明文件；從而有
無違反專利法規定之情事，依法自應由異議人附具證據供查。」「原告（指再審原告
，以下同）．．．主張：本案主要技術結構與引證一相同，技術手段為引證一、二所
揭露，不具新穎性、創作性，無改良進步性，為等效性替換，無功效上之增進，不符
新穎要件，不應准予新型專利云云。經查：本件於一再訴願程序中，訴願決定機關經
濟部為求慎重，曾將一再訴願書連同相關卷證資料，囑託財團法人金屬工業研究發展
中心審查鑑定結果，認為：「一、被異議案及引證一案之鎖體構造皆由上、下殼體及
鎖桿結合而成，但以鎖桿之形狀而言，被異議案為彎形圓桿狀，而引證案為彎形片狀
，兩者形狀不同，而桿狀體之強度較片狀為佳。二、被異議案之鎖桿使用彈簧推移，
有自動復位，及防止行駛中鎖桿伸入車輛內之作用，而引證案一之構造無法在開鎖時
，使鎖桿自動復位，且其固定鎖桿之裝置使用許多鎖珠及彈簧，構造較複雜。三、由
上述可知被異議案之殼體與引證案一比較，其形狀及構造皆已改良，且增加開鎖時鎖
桿自動復位之功效。四、引證案二乃用於自行車上，對象與本案不同，且其組件構造
、固定部位、固定方法皆與被異議案不相同，不應相提並論。五、綜上所述，被異議
案應具有新型專利之條件。」以及「一、訴願人（指再審原告）認為「被異議案之主
要技術結構１固定座２鎖桿３彈簧及４鎖心等構件所組成，該鎖體－係由上、下殼體
組合而成（相當於引證案一之鎖殼與底座之結合），其二．．．如上所述，主要技術
結構皆與引證案一相同，而不具新穎性才是」，誠如訴願人所述本被異議案之大部份
構件皆與引證案一類似，但主要其鎖體構造採用較普遍之機車鎖體，構造較簡單，且
使用彈簧推移，有自動復位效果，因此雖然大部分構件與引證案類似但只要『將其他
新型之構成要件之一部分，以其他已知之構件來置換之新型可產生某一新功效或增進
某種功效」』應可為新型專利。二、又訴願人認為『引證案二今雖運用於自行車上
，但與被異議案同為鎖固車子車輛之鎖具，．．．係屬公知公用之技術手段，應不具
創作性』，但引證案二之專利名稱為「自行車」環狀鎖，而被異議案為自動復位之「
機車」鎖，由名稱而知用途明顯為不同車類物品，依照專利法第十九條規定之解釋，
即使是相同物品，只要用於不同用途，乃可構成不同專利要件，何況自行車與機車雖
同為二輪車，但兩者重量與架構皆不相同，其車輪鎖體固定方式也不相同，不應將其
為相同領域，因此被異議案即使被稱為轉用『彈簧復位』之技術，但此項技術是應
用在不同之「機車領域」，且對於目前之機車鎖產生新功效，有明顯之進步。」等情
，此有該金屬工業研究發展中心函暨審查意見書各貳份附訴願卷可稽。足證本案與引
證諸案之結構、技術不同，且具增進之功效，無違首揭專利法規定之情事，原告起訴
意旨，仍執陳詞，無非係持其一己主觀之見解，斤斤指摘，核無足取。從而本件原處
分揆諸首揭規定，洵無違誤，一再訴願決定，遞予維持，俱無不合，原告起訴論旨，
難謂為有理由，應予駁回。」等由，駁回再審原告前程序之訴。核其適用之法規與該
案應適用之現行法規並不違背，與解釋判例亦無牴觸情形。而再審意旨所訴被異議案
所運用之技術手段、目的、及達成之功效，皆為引證一、二所揭露，應不具新穎性及
創作性，且卡掣栓鎖固技術，非被異議案所創，僅屬既有技術的簡單轉換，未能對功
效有所增進各節，無非重復前程序所為之主張，而為原判決所不採者。再審原告仍執
陳詞指摘，要與前開再審之要件難謂合。經查既無其他再審之事由，其再審意旨應
認為無理由，予以駁回
據上論結，本件再審之訴為無理由。爰依行政訴訟法第三十三條、民事訴訟法第五百
零二條第二項，判決如主文。
中    華    民    國     八十七      年      五      月     二十二      日
                    行 政 法 院 第 二 庭
                                審 判 長 評  事      黃  綠  星
                                         評  事      廖  政  雄
                                         評  事      徐  樹  海
                                         評  事      彭  鳳  至
                                         評  事      黃  合  文
右  正  本  證  明  與  原  本  無  異
                                         法院書記官  蘇  金  全
中    華    民    國     八十七      年      五      月     二十六      日
